臺灣高等法院民事判決　　　　　　　　 94年度上易字第614號
上　訴　人　庚○○
訴訟代理人　辛○○
　　　　　　李岳霖律師
複代理人　　楊宗翰律師
被上訴人　　乙○○○
　　　　　　丙○○
　　　　　　戊○○
　　　　　　丁○○
共　　　同
訴訟代理人　陳鄭權律師
複代理人　　劉君豪律師
複代理人　　黃勃叡律師
參　加　人　己○○
　　　　　　甲○○
上列當事人間請求撤銷無權代理事件，上訴人對於中華民國94年
5 月23日臺灣士林地方法院94年度訴字第324 號第一審判決提起
上訴，並為訴之變更及追加，本院於96年1 月30日言詞辯論終結
，判決如下：
    主  文
上訴人變更及追加之訴均駁回。
第二審訴訟費用新臺幣壹萬肆仟捌佰捌拾元由上訴人負擔。
    事實及理由
壹、程序方面：
一、按當事人於第二審為訴之變更或追加，非經他造同意，不得
    為之，但請求之基礎事實同一，及訴訟進行中，於某法律關
    係之成立與否有爭執，而其裁判應以該法律關係為據，並求
    對於被告確定其法律關係之判決之情形，不在此限，民事訴
    訟法第446 條、第255 條第1 項第2 款及第6 款定有明文。
二、查本件上訴人於原審聲明：確認鄭文章與林辰彥間因於臺灣
    臺北地方法院士林分院81年度簡上字第109 號事件之和解（
    下稱系爭和解）筆錄（下稱系爭和解筆錄）有關上訴人鄭文
    章部分無效。嗣上訴人於本院民國（下同）95年7 月28日，
    依民事訴訟法第255 條第1 項第2 款、第6 款規定，追加訴
    之聲明：確認鄭文章與林辰彥間因於臺灣臺北地方法院士林
    分院80年度簡字第779 號及80年度簡上字第109 號訴訟之委
    任關係不成立，有上訴人95年7 月28日追加訴之聲明狀附卷
    足參（見本院卷第158 頁）。又於95年11月1 日具狀變更原
    聲明為：請求確認系爭和解筆錄所生法律關係有關上訴人鄭
    文章部分不存在（見本院卷第187 頁）嗣並以之為辯論之基
    礎（見同上卷第253 頁、第254 頁）。經核其請求之基礎事
    實同一，是上訴人之變更、追加於法並無不合，應予准許。
貳、實體部分：
一、上訴人起訴主張：上訴人於民國（下同）91年8 月初始知上
    訴人之父鄭文章曾在原法院有80年度簡上字第109 號返還土
    地所有權狀之訴訟事件（下稱系爭事件），系爭事件並已於
    81年6 月30日在原法院成立訴訟上和解（下稱系爭和解），
    經上訴人調閱系爭事件卷宗，始知系爭事件1、2審之律師委
    任狀（下稱系爭委任狀）上鄭文章之簽章均非鄭文章本人所
    為，因上訴人之父鄭文章僅有國校程度，對「鄭」字不曾寫
    過正楷，通常只寫簡體字「　」，又該印章亦非鄭文章所有
    ，是系爭事件所載鄭文章之訴訟代理人林辰彥律師係屬無權
    代理，因鄭文章並未同意其代理，系爭和解筆錄就鄭文章部
    分應屬無效。再者，縱認該委任關係存在，則代理權授與範
    圍亦以請求返還土地所有權狀為限，逾此之和解條件，均對
    鄭文章不生效力。嗣鄭文章於82年3 月27日死亡，上訴人為
    其繼承人（其餘繼承人均拋棄繼承），爰起訴請求確認系爭
    和解筆錄就鄭文章部分為無效。並聲明：確認系爭和解筆錄
    有關鄭文章部分無效。
二、被上訴人則以：依最高法院46年度台上字第1439號及44年度
    台上字第1214號判例意旨，均認為上訴人僅能聲請繼續審判
    ，並不能提起本件訴訟。再者，依證人鄭木通所述，系爭委
    任狀確實由鄭文章蓋章，系爭事件和解前亦曾打電話告知鄭
    文章等語，足證鄭文章確實有委任林辰彥律師擔任其訴訟代
    理人。又上訴人承認票號JU0000000 號、票面金額296,596
    元、發票日81年8 月24日、發票人鄭木通、付款人彰化銀行
    松山分行之支票背書係由鄭文章親簽，該鄭文章簽名，亦非
    上訴人所稱之簡體字「　」，而是簽寫正楷，益證上訴人所
    稱鄭文章只有國校程度，不會寫正楷之鄭字云云，均非事實
    ，故林辰彥律師係有權代理鄭文章進行系爭事件，並作成系
    爭和解筆錄等語，資為抗辯。
三、參加人陳稱：臺北市○○區○○段1小段310、311、312、31
    2-1地號及虎林段1小段574、575、576、577、578、579、66
    0、661、662、663、664、666、667、668、669地號土地之
    所有地主（包括上訴人之父鄭文章）與吳讚盛有一買賣契約
    ，因有爭執而提起訴訟即系爭事件，後經和解，約定1 個月
    內付款予鄭文章，其等也遵照和解筆錄付錢，嗣後鄭文章死
    亡，上訴人曾書寫切結書並提出印鑑證明，足認鄭文章知悉
    系爭事件及系爭和解之事，且上訴人亦早於81年間即知此事
    ，故林辰彥律師代理鄭文章作成系爭和解筆錄並未欠缺訴訟
    代理權等語。
四、原審駁回上訴人之訴，上訴人不服，提起上訴，並聲明：（
    一）原判決廢棄。（二）確認系爭和解筆錄所生法律關係有
    關上訴人鄭文章部分不存在（此部分為變更之訴）。（三）
    確認鄭文章與林辰彥間於臺灣臺北地方法院士林分院80年度
    簡字第79號及同院80年度簡上字第109 號訴訟之委任關係不
    存在（此部分為追加之訴）。被上訴人則答辯聲明：上訴及
    追加之訴均駁回。
五、兩造不爭執之事實（見本院96年1月4日準備程序筆錄）：
（一）上訴人之父鄭文章係原法院80年度簡上字第109 號請求返
      還土地所有權事件之上訴人，系爭事件於81年6 月30日成
      立訴訟上和解而終結。
（二）上訴人之父鄭文章於82年3 月27日死亡，上訴人為其繼承
      人（其他繼承人均拋棄繼承）。
六、經查：
（一）按訴訟上之和解，一經成立，即與確定判決有同一之效力
      ，故此項和解有無效之原因者，當事人僅得於30日之不變
      期間內，聲請繼續審判，並非當然無效，此觀民事訴訟法
      第380 條第2 項之規定自明（最高法院46年台上字第1439
      號判例意旨參照）。是當事人於訴訟中成立訴訟上之和解
      ，即與確定判決有同一之效力，當事人若另行起訴，即有
      違一事不再理之原則。原判決以上訴人訴請確認系爭和解
      筆錄有關鄭文章部分無效，揆之上開說明固非無據，惟上
      訴人就此已為訴之變更，其變更之訴亦屬合法，有如前述
      ，則原訴已視為撤回，不予論究。至上訴人變更之訴係主
      張在系爭事件中林辰彥律師未經鄭文章合法委任，故林辰
      彥所為之訴訟上和解所生之法律關係有關鄭文章部分不存
      在，並以其前提之法律關係追加訴請確認鄭文章與林辰彥
      間於臺灣臺北地方法院士林分院80年度簡字第779 號及同
      院81年度簡上字第109 號訴訟之委任關係不存在。為本院
      審理之範圍，合先敘明。
（二）追加之訴部分：
１、上訴人主張：按最高法院42年台上字第170 號判例：「確認
    法律關係不存在之訴，如被告主張其法律關係存在時，應由
    被告負舉證責任」，上訴人之父鄭文章實未曾簽立委任書予
    林辰彥律師，且亦未繳納任何訴訟費用或律師費用，被上訴
    人主張林辰彥律師有代理權，既經上訴人否認，被上訴人應
    就鄭文章曾有授權林辰彥律師處理系爭事件之和解等事實負
    舉證責任等語。被上訴人主張：上訴人之父鄭文章確實有委
    任林辰彥律師為系爭事件之訴訟代理人，有證人鄭木通、林
    辰彥律師及參加人甲○○可證，上訴人若否認之，應由上訴
    人負舉證責任，且委任書上蓋有鄭文章之印章，而私人印章
    由自己使用為常態，被人盜用為變態，主張變態事實之當事
    人，亦應就此印章被盜用之事實負舉證責任等語。
２、按當事人主張有利於己之事實者，就其事實有舉證之責任，
    民事訴訟法第277 條定有明文。次按確認法律關係不存在之
    訴，如被告主張其法律關係存在時，應由被告負舉證責任（
    最高法院42年台上字第170 號判例意旨參照）。
３、經查：
（１）證人林辰彥律師證稱：「是由鄭木通代表鄭家來找我，是
      拿空白委任狀交給鄭木通先生帶回去簽名用印，因為開庭
      時鄭家會有很多人來，哪一個是鄭文章記不清楚了；另外
      還有一件和台北市政府的訴訟，該案時間較此案為晚，他
      們也是委任我，原告也不否認我的受委任身分【提出切結
      書影本一件】；（原告即上訴人：該份文書不否認，和本
      件應是沒有關連）有關係，就是因為此買賣關係，才會委
      任我，該切結書是原告繼受鄭文章與吳讚盛的訴訟權利關
      係；當時訴訟文書都有交給當事人，但都沒有異議」等語
      （見原審卷第83-85 頁）。證人鄭木通證稱：「是我到林
      律師事務所拿空白委任狀，再一一去找當事人簽名，大多
      是在晚上工作完成後去找他們簽，是我拿給鄭文章簽的，
      …，印章則是他本人蓋的，我確定這2 張委任狀都是拿到
      鄭文章家裡去簽的，他也同意委任；和解前就已經用電話
      通知鄭文章，經其同意該和解條件才和解，他說大家和解
      就好，要打官司前就有開會，他有來我家二樓，大家就有
      商量過…」等語（見原審卷第86-87 頁），由上二證人之
      證詞可知系爭事件確實有委任林辰彥律師為訴訟代理人，
      而系爭委任狀係由鄭木通一一找當事人簽章，鄭文章部分
      ，證人鄭木通係親自看見鄭文章在系爭委任狀上蓋章，堪
      認鄭文章確有蓋章於系爭委任狀上，並同意委任林辰彥律
      師為其訴訟代理人，故林辰彥律師就系爭事件訴訟上之代
      理權並未欠缺。又證人鄭木通證稱其於系爭和解前已用電
      話通知鄭文章，經鄭文章同意系爭和解條件始和解，則鄭
      文章應係知悉系爭和解進行之事，並確有同意系爭和解之
      條件，殊無庸疑。從而，林辰彥律師於系爭事件中所為之
      系爭和解，並未逾越代理權之範圍。
（２）又證人鄭木通於原審證稱：「（問：權狀交給誰？）是交
      給吳讚盛公司的小姐，…鄭文章也在場，另外每個人各自
      拿一筆賣土地的支票回家，後來又退還給吳讚盛，之後官
      司終結之後吳讚盛又開出支票將錢交給我們，我有將支票
      交給鄭文章，是用我自己名義開的票，之後因為不知道誰
      去將支票提示，最近我去查票是由誰去提示，才發現是庚
      ○○去提示的，就是和解之後，吳讚盛退給我們，再由我
      去分的；（問：證人有提到說有將支票交給鄭文章，鄭文
      章知不知道你要交給這張支票的原因？）他當然知道是和
      解退回的錢」等語（見原審卷第88頁至第89頁）。上訴人
      亦陳稱：「（問：對於支票之背書有無意見？）是我父親
      交給我要我幫他存進銀行，上面確實是我父親簽名蓋的章
      ，叫我幫他去存」等語（見原審卷第90頁）。依上所述，
      鄭木通既於收受吳讚盛依系爭和解筆錄記載內容所交付之
      支票後，再以其自己名義簽發鄭文章應分得部分款項之支
      票（票號JU0000000號、票面金額296,596元、發票日81年
      8 月24日、付款人彰化銀行松山分行之支票，見原審卷第
      126 頁，下稱系爭支票）交予鄭文章，鄭文章予以收受，
      並在系爭支票背書後交由上訴人存入銀行，可證鄭文章確
      實知悉系爭和解筆錄之事，且於系爭和解成立後受領吳讚
      盛所退回土地買賣定金之分配款，否則豈有無端受領鄭木
      通交付系爭支票票款296,596 元之理。上訴人雖辯稱鄭文
      章受領系爭支票296,596 元係源自其與吳讚盛77年5 月17
      日之不動產買賣契約而收取吳讚盛之土地買賣定金云云，
      惟查上訴人所稱鄭文章收取吳讚盛之土地買賣定金之日期
      係77年5 月17日，而系爭支票之發票日係81年8 月24日，
      二者日期相距長達4 年餘，顯非同一筆款項（蓋衡之經驗
      法則，買賣「定金」未見有長達4 年之後才兌現之支票者
      ；定金未付或未兌現，本約之其他條款如何繼續履行），
      上訴人之辯解顯與常情不合，且上訴人並未能舉出其他證
      據證明系爭支票即係鄭文章源自77年5 月17日之不動產買
      賣契約而收取吳讚盛之土地買賣定金，則其所為之辯解自
      無可採。堪認證人鄭木通所證稱其於81年8 月24日簽發系
      爭支票交予鄭文章，係本於系爭和解分配予鄭文章之款項
      等事實應屬真正。另上訴人雖又辯稱其父鄭文章僅有國校
      程度，不會寫正楷之「鄭」字，通常只寫簡體字「　」云
      云，惟卷附系爭支票背面鄭文章之背書，上訴人既承認係
      由鄭文章親簽，再由上訴人提示兌領等語（見原審卷第90
      頁第3 行、第139 頁之上訴人準備書狀），然系爭支票背
      面鄭文章之背書簽名，係書寫正楷「鄭」字，並非簡體字
      「　」，足見上訴人所稱鄭文章不會寫正楷之「鄭」字云
      云，並非可採。綜上，上訴人之父鄭文章不僅知悉系爭和
      解，且已收受本於系爭和解之分配款項。
４、被上訴人主張鄭文章有委任林辰彥律師為訴訟代理人，並已
    舉證證明如上所述，是被上訴人之舉證責任已盡，則上訴人
    否認鄭文章有委任林辰彥律師為其訴訟代理人，並主張鄭文
    章與林辰彥律師間之委任關係不存在，自應就其主張有利於
    己之事實，負舉證之責任，惟上訴人就其主張之事實並未舉
    證以實其說，即無從為其有利之認定，故上訴人請求確認鄭
    文章與林辰彥間於臺灣臺北地方法院士林分院80年度簡字第
    79號及同院80年度簡上字第109 號訴訟之委任關係不存在之
    追加之訴為無理由。
（三）變更之訴部分：
１、上訴人於原審聲明：確認鄭文章與林辰彥間系爭和解筆錄有
    關上訴人鄭文章部分無效，嗣於95年11月1 日具狀變更原聲
    明為：請求確認系爭和解筆錄所生法律關係有關上訴人鄭文
    章部分不存在（見本院卷第187 頁），經核上訴人變更後之
    請求與變更前請求之基礎事實同一，其訴之變更為合法，又
    訴之變更合法，原訴視為撤回，毋庸再就原訴為裁判，故上
    訴人聲明（一）為贅語，亦無駁回該聲明（上訴）之問題。
    合先敘明。
２、經查：上訴人之父鄭文章確有委任林辰彥律師為系爭事件之
    訴訟代理人，且林辰彥律師就系爭事件所為之系爭和解，並
    未逾越代理權之範圍，已如前述，則系爭和解筆錄所載內容
    及所生之法律關係對鄭文章即屬有效。系爭和解筆錄既對鄭
    文章有效，則上訴人請求確認系爭和解筆錄所生法律關係有
    關鄭文章部分不存在，自屬無據，為無理由。
七、從而，上訴人請求確認鄭文章與林辰彥間於系爭事件之委任
    關係不存在及請求確認系爭和解筆錄所生法律關係有關鄭文
    章部分不存在，均屬無據，不應准許。
八、本件因事證已臻明確，兩造其餘爭點及攻擊、防禦方法暨所
    為之立證，與判決之結果不生影響，無庸再逐一予以論究，
    併予敘明。
據上論結，本件上訴人變更及追加之訴均為無理由，依民事訴訟
法第78條，判決如主文。
中　　華　　民　　國　　96　　年　　2　　 月　　13　　日
                    民事第四庭
                        審判長法  官  張劍男
                              法　官  彭昭芬
                              法　官  丁蓓蓓
正本係照原本作成。
不得上訴。
中　　華　　民　　國　　96　　年　　2 　　月　　15　　日
　　　　　　　　　　　　　　　書記官  張淑芬
